---
title: "Sposoby badania rozkładu zmiennych"
subtitle: "Wstęp do Eksploracji Danych"
author: "Anna Kozak"
format: revealjs
editor: visual
---

```{r}
library(ggplot2)
library(dplyr)
```

## Sposoby badania rozkładu zmiennych

Sposoby zależą od typów zmiennych. Prawidłowe określenie na wstępie typów zmiennych pozwala na bezbłędny wybór metody/wizualizacji do analizy rozkładu.

## Dane

Dane o pingwinach, dostępne w pakiecie `palmerpenguins`. Zbiór danych jest podobny do popularnego zbioru danych `iris`.

```{r, echo=TRUE}
library(palmerpenguins)
data(penguins) 
head(penguins)
```

## Zmienne (kolumny)

-   `species`: gatunek (Adélie, Chinstrap, Gentoo)
-   `island`: wyspa (Biscoe, Dream, Torgersen)
-   `bill_length_mm` / `bill_depth_mm`: wymiary dzioba
-   `flipper_length_mm`: długość skrzydła
-   `body_mass_g`: masa ciała
-   `sex`: płeć
-   `year`: rok

## Typy zmiennych

-   *zmienne jakościowe*
-   *zmienne ilościowe*

## Określamy typy zmiennych

-   `species`: jakościowa, nominalna
-   `island`: jakościowa, nominalna
-   `bill_length_mm` / `bill_depth_mm`: ilościowa, ilorazowa
-   `flipper_length_mm`: ilościowa, ilorazowa
-   `body_mass_g`: ilościowa, ilorazowa
-   `sex`: jakościowa, binarna
-   `year`: ilościowa, przedziałowa

## Badanie rozkładu jednej zmiennej, zmienna jakościowa

-   tabela z licznościami
-   wykres słupkowy
-   wykres kołowy

Poniższe przykłady ze zmienną jakościową **species (gatunek)**.

## Rozkład zmiennej **species**

Tabela liczności

```{r}
#| echo: true
#| warning: false
table(penguins$species)
```

Tabela częstości występowania

```{r}
#| echo: true
#| warning: false
prop.table(table(penguins$species))*100
```

## Rozkład zmiennej **species** - `barplot()`

Wykres słupkowy z wykorzystaniem funkcji `barplot()`.

! Przed użyciem funkcji `barplot()` należy zliczyć obserwacje.

```{r}
#| echo: true
#| warning: false
barplot(table(penguins$species),
        main = "Liczność gatunków")
```

## Rozkład zmiennej **species** - `geom_bar()`

Wykres słupkowy z wykorzystaniem funkcji `geom_bar()`

! `geom_bar()` - zlicza występowanie kategorii

::::: columns
::: {.column width="40%"}
```{r}
#| echo: true
#| eval: false


ggplot(data = penguins,
       mapping = aes(x = species)) + 
  geom_bar(color = "#ea71ea", fill = "purple") +
  labs(title = "Rozkład zmiennej species ", 
       x = "",
       y = "Liczność") +
  theme_minimal()

```
:::

::: {.column width="60%"}
```{r}
#| echo: false
#| warning: false


ggplot(data = penguins,
       mapping = aes(x = species)) + 
  geom_bar(color = "#ea71ea", fill = "purple") +
  labs(title = "Rozkład zmiennej species ", 
       x = "",
       y = "Liczność") +
  theme_minimal()

```
:::
:::::

## Rozkład zmiennej **species** - `geom_col()`

Wykres słupkowy z wykorzystaniem funkcji `geom_col()`

! `geom_col()` - podajemy w x/y kategorię i odpowiednio w x/y ich liczność

::::: columns
::: {.column width="40%"}
```{r}
#| echo: true
#| eval: false

df <- data.frame(table(penguins$species))
names(df) <- c("Gatunek", "Count")

ggplot(df,
       aes(x = Gatunek ,
           y = Count)) + 
  geom_col(color = "blue", fill = "white") +
  labs(title = "Rozkład zmiennej species", 
       x = "",
       y = "Liczność") +
  theme_bw() 
```
:::

::: {.column width="60%"}
```{r}
#| echo: false
#| warning: false

df <- data.frame(table(penguins$species))
names(df) <- c("Gatunek", "Count")

ggplot(df,
       aes(x = Gatunek ,
           y = Count)) + 
  geom_col(color = "blue", fill = "white") +
  labs(title = "Rozkład zmiennej species", 
       x = "",
       y = "Liczność") +
  theme_bw() 
```
:::
:::::

## Rozkład zmiennej **species** - wykres kołowy

Wykres kołowy w base R wymaga zliczenia występowania obserwacji.

```{r}
#| echo: true
#| warning: false
df <- table(penguins$species)
pie(df)
```

## Rozkład zmiennej **species** - wykres kołowy

W pakiecie `ggplot2` nie istnieje funkcja do rysowania wykresu kołowego. Aby taki wykres uzyskać należy przygotować wykres słupkowy i zmienić współrzędne na biegunowe.

::::: columns
::: {.column width="40%"}
```{r}
#| echo: true
#| eval: false

df <- data.frame(table(penguins$species))
names(df) <- c("Gatunek", "Count")

ggplot(df,
       aes(x = "",
           y = Count,
           fill = Gatunek)) + 
  geom_col(weight = 1) +
  labs(title = "Rozkład zmiennej species", 
       x = "",
       y = "Liczność") +
  coord_polar("y") +
  theme_void()
```
:::

::: {.column width="60%"}
```{r}
#| echo: false
#| warning: false

df <- data.frame(table(penguins$species))
names(df) <- c("Gatunek", "Count")

ggplot(df,
       aes(x = "",
           y = Count,
           fill = Gatunek)) + 
  geom_col(weight = 1) +
  labs(title = "Rozkład zmiennej species", 
       x = "",
       y = "Liczność") +
  coord_polar("y") +
  theme_void()
```
:::
:::::

## Badanie rozkładu jednej zmiennej, zmienna ilościowa

-   histogram
-   wykres pudełkowy
-   wykres skrzypcowy
-   wykres gęstości

## Rozkład zmiennej **body_mass_g** - histogram

```{r}
#| echo: true
#| warning: false
#| fig-align: "center"
hist(penguins$body_mass_g,
     main = "Histogram zmiennej body_mass_g",
     xlab = "body_mass_g",
     col = "skyblue", 
     breaks = 20)

```

## Rozkład zmiennej **body_mass_g** - histogram

```{r}
#| echo: true
#| warning: false
#| fig-align: "center"
ggplot(data = penguins, aes(x = body_mass_g)) +
  geom_histogram(fill = "steelblue", color = "white", binwidth = 20) +
  labs(title = "Rozkład zmiennej body_mass_g",
       x = "Masa [g]",
       y = "Częstość")
# bins - liczba przedziałów
# binwidth - długość przedziałów
```

## Rozkład zmiennej **body_mass_g** - histogram

Ogarniczenie tylko do jedego gatunku pingwinów.

```{r}
#| echo: true
#| warning: false
#| fig-align: "center"
ggplot(data = penguins[penguins$species == "Adelie", ], aes(x = body_mass_g)) +
  geom_histogram(fill = "steelblue",
                 color = "white",
                 binwidth = 20) +
  labs(title = "Rozkład zmiennej body_mass_g - gatunek Adelie", x = "Masa [g]", y = "Częstość")
#bins - liczba przedziałów
```

## Rozkład zmiennej **body_mass_g** - wykres pudełkowy

```{r}
#| echo: true
#| warning: false
#| fig-align: "center"
boxplot(penguins$body_mass_g, main = "Rozkład zmiennej body_mass_g")
```

## Kwantyle

```{r}
#| echo: true
#| warning: false
quantile(penguins$body_mass_g, c(0.1, 0.13, 0.98, 0.25), na.rm = TRUE)
```

## Rozkład zmiennej **body_mass_g** - wykres pudełkowy

```{r}
#| echo: true
#| warning: false
#| fig-align: "center"
ggplot(data = penguins, aes(y = body_mass_g)) +
  geom_boxplot() +
  labs(title = "Rozkład zmiennej body_mass_g",
       y = "Masa [g]")
```

## Rozkład zmiennej **body_mass_g** - wykres gęstości

```{r}
#| echo: true
#| warning: false
#| fig-align: "center"

options(scipen = 10) # notacja naukowa

ggplot(penguins, aes(x = body_mass_g)) +
  geom_density(alpha = 0.25) +
  labs(title = "Rozkład zmiennej body_mass_g",
       x = "Masa [g]",
       y = "Gęstość") +
  theme_minimal()
```

## Badanie rozkładu dwóch zmiennych, zmienna jakościowa i zmienna ilościowa

-   wykres gęstości
-   wykres skrzypcowy
-   wykres pudełkowy

## Rozkład zmiennej **body_mass_g** vs **species** - wykres gęstości

```{r}
#| echo: true
#| warning: false
#| fig-align: "center"

options(scipen = 10)

ggplot(penguins, aes(x = body_mass_g, fill = species)) +
  geom_density(alpha = 0.25) + # alpha - przeźroczystość
  labs(x = "Masa [g]",
      y = "Gęstość",
      title = "Rozkład gęstości w podziale na gatunek",
      fill = "Gatunek") + 
  theme_minimal()
```

## Rozkład zmiennej **body_mass_g** vs **species** - wykres boxplot

```{r}
#| echo: true
#| warning: false
#| fig-align: "center"

options(scipen = 10)

ggplot(penguins, aes(x = body_mass_g, y = species)) +
  geom_boxplot() +
  labs(x = "Masa [g]",
      y = " ",
      title = "Rozkład gęstości w podziale na gatunek") +
  theme_minimal()
```

## Rozkład zmiennej **body_mass_g** vs **species** - wykres skrzypcowy

```{r}
#| echo: true
#| warning: false
#| fig-align: "center"

options(scipen = 10)

ggplot(penguins, aes(x = body_mass_g, y = species)) +
  geom_violin() +
  labs(x = "Masa [g]",
      y = " ",
      title = "Rozkład gęstości w podziale na gatunek") +
  theme_minimal()
```

```{r}
#| echo: true
#| warning: false
#| fig-align: "center"

options(scipen = 10)

ggplot(penguins, aes(x = body_mass_g, y = species)) +
  geom_boxplot() +
  geom_jitter() +
  labs(x = "Masa [g]", y = " ", title = "Rozkład gęstości w podziale na gatunek") +
  theme_minimal()
```

## Badanie rozkładu dwóch zmiennych, zmienne jakościowe

-   tabela
-   mapa ciepła (heatmapa)

## Tabela

```{r}
table(penguins[, c("island", "species")])
```

## Mapa ciepła (heatmapa)

```{r}
#| echo: true
#| warning: false
#| message: false
#| fig-align: "center"


penguins %>% 
  group_by(species, island) %>% 
  summarise(n = n()) %>% 
  ggplot(aes(x = species , y = island, fill = n)) +
  geom_tile() +
  scale_fill_gradient(low="pink", high ="purple") +
  theme_minimal() +
  labs(title = "Rozkład zmiennej island i species",
       x = "Gatunek",
       y = "Wyspa",
       fill = "Liczność")
```

## Badanie rozkładu dwóch zmiennych, zmienne ilościowe

-   wykres punktowy
-   wykres korelacji

## Wykres punktowy - base R

```{r}
#| echo: true
#| warning: false
#| fig-align: "center"

plot(penguins$body_mass_g, penguins$flipper_length_mm,
     main = "Zależnośc masy od długości skrzydła",
     xlab = "Masa [g]",
     ylab = "Długość skrzydła [mm]")
```

## Wykres punktowy - ggplot2

```{r}
#| echo: true
#| warning: false
#| fig-align: "center"

ggplot(penguins, aes(x = body_mass_g, y = flipper_length_mm,
                     shape = species)) +
  geom_point() +
  labs(title = "Zależnośc masy od długości skrzydła",
     x = "Masa [g]",
     y = "Długość skrzydła [mm]",
     shape = "Gatunek") +
  theme(legend.position = "top")
```

## Koleracja

Domyślnie jest używana korelacja Pearsona.

$r_{xy} = \frac{\sum_{i=1}^{n} (x_i - \bar{x})(y_i - \bar{y})}{\sqrt{\sum_{i=1}^{n} (x_i - \bar{x})^2 \sum_{i=1}^{n} (y_i - \bar{y})^2}}$

Można wyliczać również współczynnik korelacji Spearmana, który bada monotoniczność.

```{r}
#| echo: true
#| warning: false
#| fig-align: "center"
df <-  na.omit(penguins) # usuwamy braki danych
cat("Współczynnik Pearsona")
cor(df$body_mass_g, df$flipper_length_mm)
cat("Współczynnik Spearmana")
cor(df$body_mass_g, df$flipper_length_mm, method = c("spearman"))
```

## Wykres gęstości

```{r}
#| echo: true
#| warning: false
#| fig-align: "center"

ggplot(penguins,
       aes(x = body_mass_g, y = flipper_length_mm, color = species)) +
  geom_density_2d() +
  labs(
    title = "Zależnośc masy od długości skrzydła",
    x = "Masa [g]",
    y = "Długość skrzydła [mm]",
    shape = "Gatunek"
  ) +
  theme_minimal()
```
